臺灣宜蘭地方法院民事判決
111年度重訴字第41號
原      告  蔡實    
訴訟代理人  林哲希律師
被      告  蔡春田  
            陳冰    
            蔡旭峰  
            蔡玉鳳  

兼 上 一人
訴訟代理人  蔡玉華  
                      指定送達處所：新北市○○區○○路000號0樓
被      告  蔡泰泰  
            蔡筑婷  
            蔡秀絨  
            蔡秀琴  
上列當事人間請求分割共有物事件，本院於民國111年6月23日言
詞辯論終結。
    主  文
兩造公同共有如附表一所示之土地，准予分割。分割方法由兩造
按附表二「分割後應有部分比例」欄所示比例分別共有。
訴訟費用由兩造按附表二「訴訟費用負擔比例」欄所示比例負擔
。
    事實及理由
壹、被告蔡春田、陳冰、蔡泰泰、蔡筑婷、蔡秀絨、蔡秀琴經合
    法通知，未於言詞辯論期日到場，核無民事訴訟法第386條
    所列各款情形，爰依原告蔡實聲請由其一造辯論而為判決。
貳、實體事項
一、原告起訴主張：
  ㈠查被繼承人蔡崁砙為坐落宜蘭縣○○鄉○○○段000○000○○○○段000
    ○000○000○000○0000○0000○○○○段000○000地號土地之所有權
    人，而蔡崁砙於民國85年1月6日死亡，是其名下之土地即應
    由其配偶蔡張梅、長男蔡實、次男蔡春田、三男蔡春龍、次
    女蔡秀絨、三女蔡秀琴等人繼承，其等繼承持分均為6分之1
    ，惟蔡嵌砙之配偶蔡張梅於89年6月2日逝世，其名下亦遺有
    坐落宜蘭縣○○鄉○○○段000地號土地，而應由長男蔡實、次男
    蔡春田、三男蔡春龍、次女蔡秀絨、三女蔡秀琴等人繼承，
    其等繼承持分均為5分之1，且3男蔡春龍嗣於105年4月5日亡
    歿，其繼承持分則由被告陳冰、蔡旭峰、蔡玉鳳、蔡泰泰、
    蔡玉華、蔡筑婷等人再轉繼承，是以，兩造依民法第1138條
    、第1140條之規定，共同繼承上開坐落於宜蘭縣○○鄉○○○段0
    00○000○○○○段000○000○000○000○000○0000○0000○○○○段000○0
    00地號等11筆土地（下稱系爭土地），而為公同共有人之一
    ，因兩造無法對於分割系爭土地達成協議，是原告應得請求
    法院依兩造各人之應繼分（即附表二分割後之應有部分比例
    )，即採用原物分割方式，分割上開公同共有土地為分別共
    有，並未使原權利關係更為複雜，爰依民法第830條第2項、
    第824條第2項、第5項規定，提起本件訴訟。
  ㈡聲明：⑴如主文第1項所示。⑵訴訟費用由兩造按應繼分比例負
    擔。
二、被告則答辯以：　　
  ㈠被告被告蔡旭峰、蔡玉華、蔡玉鳳：同意分割，對於原告主
    張沒有意見等語。　　
  ㈡被告蔡春田、陳冰、蔡泰泰、蔡筑婷、蔡秀絨、蔡秀琴未於
    言詞辯論期日到場，亦未提出書狀作何聲明或陳述。
三、本院之判斷：
  ㈠按繼承人有數人時，在分割遺產前，各繼承人對於遺產全部
    為公同共有。繼承人得隨時請求分割遺產，民法第1151條、
    第1164條本文分別定有明文。又終止遺產之公同共有關係，
    應以分割方式為之，將遺產之公同共有關係終止改為分別共
    有關係，性質上屬分割遺產方法之一（最高法院82年度台上
    字第748號判決意旨參照）。查原告主張因繼承及再轉繼承
    關係而公同共有系爭土地，應有部分如附表一「權利範圍」
    欄所示等情，業據其提出系爭土地第一類登記謄本、土地登
    記聲請書、繼承系統表、戶籍謄本等件為證，又系爭土地無
    不能分割之情事，兩造間亦無不為分割之約定，且為被告等
    人所不爭執，兩造既於起訴前無法協議分割，原告訴請裁判
    分割，即屬有據，應予准許。
  ㈡次按公同共有物分割之方法，除法律另有規定外，準用關於
    共有物分割之規定；分割之方法不能協議決定，或於協議決
    定後因消滅時效完成經共有人拒絕履行者，法院得因任何共
    有人之請求，命為下列之分配：一、以原物分配於各共有人
    。但各共有人均受原物之分配顯有困難者，得將原物分配於
    部分共有人。二、原物分配顯有困難時，得變賣共有物，以
    價金分配於各共有人；或以原物之一部分分配於各共有人，
    他部分變賣，以價金分配於各共有人；共有人相同之數不動
    產，除法令另有規定外，共有人得請求合併分割，民法第83
    0條第2項、第824條第2項、第5項亦有明文。又裁判分割共
    有物，屬形成判決，法院定共有物之分割方法，固應斟酌當
    事人之聲明、共有物之性質、經濟效用及全體共有人之利益
    等，而本其自由裁量權為公平合理之分配，但並不受當事人
    聲明、主張或分管約定之拘束（最高法院93年度台上字1797
    號判決參照）。經查，原告主張應將系爭土地按兩造如附表
    二「分割後應有部分比例」欄所示比例分割為分別共有，核
    此分割方案與法無違，且僅係將公同共有改為分別共有，並
    不損及被告等人之利益，況被告等人對於因分割所分得之應
    有部分仍得自由單獨處分、設定負擔，可避免公同共有關係
    久延致影響彼此權益，是本院斟酌系爭土地之性質、經濟效
    用及兩造間之利益等情事，認原告主張系爭土地按附表二「
    分割後應有部分比例」欄所示比例分配之分割方法，應屬適
    當。
  ㈢從而，原告依民法第830條第2項、第824條第2項、第5項規定
    ，請求裁判分割系爭土地，為有理由，應予准許，且分割方
    法由兩造按附表二「分割後應有部分比例」欄所示比例，維
    持分別共有，爰判決如主文第1項所示。　　　
四、因共有物分割、經界或其他性質上類似之事件涉訟，由敗訴
    當事人負擔訴訟費用顯失公平者，法院得酌量情形，命勝訴
    之當事人負擔其一部，民事訴訟法第80條之1定有明文。本
    件分割結果，共有人均蒙其利，如僅因法院准原告分割共有
    物之請求，即命被告應負擔全部訴訟費用，不免失衡，是關
    於訴訟費用之負擔，應以共有人全體各按其分割後應有部分
    比例負擔，方屬事理之平，故諭知如主文第2項所示。
五、本件判決基礎已臻明確，兩造其餘攻擊防禦方法及訴訟資料
    ，核與判決結果不生影響，爰不一一論述。
六、訴訟費用負擔之依據：民事訴訟法第80條之1、第85條第1項
    。　　
中　　華　　民　　國　　111 　年　　7 　　月　　7 　　日
　　　　　　　　　　　民事庭  法　官　張淑華
以上正本係照原本作成。
如對本判決上訴，須於判決送達後20日之不變期間內，向本院提
出上訴狀。如委任律師提起上訴者，應一併繳納上訴審裁判費。
　　　　　　　　　　　　　　　書記官　謝佩欣
中　　華　　民　　國　　111 　年　　7 　　月　　7 　　日
附表一：
編號 鄉鎮市區 地           號 面           積 1 宜蘭縣冬山鄉 柯林一段740地號 573.04平方公尺 2 宜蘭縣冬山鄉 柯林一段741地號 2123.04平方公尺 3 宜蘭縣冬山鄉 柯林二段553地號 704.13平方公尺 4 宜蘭縣冬山鄉 柯林二段554地號 1993.04平方公尺 5 宜蘭縣冬山鄉 柯林二段653地號 81.63平方公尺 6 宜蘭縣冬山鄉 柯林二段654地號 13.03平方公尺 7 宜蘭縣冬山鄉 柯林二段683地號 32.80平方公尺 8 宜蘭縣冬山鄉 柯林二段1009地號 161.25平方公尺 9 宜蘭縣冬山鄉 柯林二段1111地號 1605.6平方公尺 10 宜蘭縣冬山鄉 柯林三段480地號 1406.96平方公尺 11 宜蘭縣冬山鄉 柯林三段481地號 2373.32平方公尺 
附表二：
編號 共有人 姓  名 公同共有 分割後應有部分比例 訴訟費用負擔比例 1 蔡實 1分之1 5分之1 5分之1 2 蔡春田 1分之1 5分之1 5分之1 3 陳冰 1分之1 30分之1 30分之1 4 蔡旭峰 1分之1 30分之1 30分之1 5 蔡玉鳳 1分之1 30分之1 30分之1 6 蔡泰泰 1分之1 30分之1 30分之1 7 蔡玉華 1分之1 30分之1 30分之1 8 蔡筑婷 1分之1 30分之1 30分之1 9 蔡秀絨 1分之1 5分之1 5分之1  10  蔡秀琴 1分之1 5分之1 5分之1